【裁判字號】    94,上,101
【裁判日期】    950912
【裁判案由】    確認所有權存在
【裁判全文】
臺灣高等法院民事判決                   94年度上字第101號
上訴人  即  乙○○
主參加被告
被上訴人即  丁○○
主參加被告
主參加原告  甲○○
訴訟代理人  莊佳樺律師
上列當事人間請求確認所有權存在事件，上訴人對於中華民國93
年12月21日臺灣板橋地方法院93年度訴字第1446號第一審判決提
起上訴，參加原告提起主參加之訴，本院於95年8月29日言詞辯
論終結，判決如下：
    主  文
上訴駁回。
確認如附表所示台北縣政府核定「東西向快速公路八里新店線
2-1 標工程用地其他建築查估清冊」所載，位於台北縣板橋市○
○段四九三地號上，門牌號碼：台北縣板橋市○○路○段二六六
之三號（臨）建築物，面積四七七、六四平方公尺，全部建物金
額新台幣肆佰零萬捌仟壹佰肆拾貳元，其中之修車廠（即民生
汽車行所占面積二六四平方公尺）建物為主參加原告所有。
第二審訴訟費用由上訴人負擔；主參加訴訟費用由主參加被告負
擔。
    事實及理由
甲、本訴部分：
壹、程序方面：
    按確認法律關係之訴，非原告有即受確認判決之法律上利益
    者，不得提起之，民事訴訟法第247條第1項前段定有明文。
    又所謂即受確認判決之法律上利益，係指法律關係之存在與
    否不明確，致原告在私法上之地位有受侵害之危險，而此危
    險得以對於被告之確認判決除去之者而言（最高法院52年度
    台上字第1922號判例意旨參照）。本件坐落台北縣板橋市○
    ○段493地號土地（下稱系爭土地）上，即門牌號碼為台北
    縣板橋市○○路○段266之3號（臨）輕鐵造建築物及附屬建
    物（即包括如附圖所示之民生汽車、青葉舊料行、新故鄉檳
    榔，晉得汽車）並未辦理所有權登記，被上訴人否認上訴人
    為如附圖所示民生汽車、青葉舊料行、新故鄉檳榔所在建物
    （下稱系爭建物，即為台北縣政府辦理「八里新店快速道路
    用地徵收」案中東西向快速公路八里新店線第一優先後續路
    段2-1標工程用地其他建築物查估清冊內所載編號14之建物
    ，見本院卷(二)163頁）之所有權人，使上訴人得否以系爭建
    物所有權人之法律上地位，向台北縣政府領取拆遷救濟金，
    陷於不確定之狀態，此不安之危險，上訴人得以確認判決除
    去，揆諸前揭說明，應認上訴人有即受確認判決之法律上利
    益，則上訴人提起本件確認之訴以排除此項危險，與上開規
    定並無不合，應准予提起。
貳、實體方面：
一、上訴人主張：伊於民國（下同）63年間買受系爭土地，於
    73、74年間在原地搭建鐵皮屋，經逐步改善，可供小工廠、
    修車廠、雜貨店使用，並於75年2月1日經台北縣板橋市戶政
    事務所編列門牌，即台北縣板橋市○○里○鄰○○路266之3
    號，伊並取得系爭建物之所有權，嗣80年6月20日訴外人丙
    ○○向伊承租上開土地及建物營商，租期3年並到期續租。
    惟臺北縣政府辦理「八里新店快速道路用地徵收」案，對案
    內之前開建物於查估時，誤將訴外人丙○○、黃崇祐及被上
    訴人列為「業主」，嗣後丙○○、黃崇祐發覺被列為前開建
    物之業主，顯有不該，乃於90年12月25日在台灣板橋地方法
    院公證處立切結書，承認系爭建物確為伊所有，並願放棄「
    地上物」之一切權利，然被上訴人卻仍主張其為系爭建物之
    業主並擁有所有權等情，爰依所有權之法律關係，求為確認
    系爭建物為伊所有之判決。原審為上訴人敗訴之判決，上訴
    人不服提起上訴。並於本院聲明：(一)原判決廢棄。(二)前開廢
    棄部分，確認系爭建物為伊所有。
二、被上訴人則以：伊父丙○○於80年間向上訴人承租系爭土地
    ，當時是一片空地，亦無任何水電，丙○○為減輕租金負擔
    ，將部分土地分租予戊○○、潘先生分別建造如附圖所示之
    晉得汽車行、民生汽車行建物，伊及家人則建造如附圖所示
    之青葉舊料行及新故鄉檳榔建物，嗣86年間戊○○將晉得汽
    車行建物及經營權頂讓出售予許文騰，另潘先生將民生汽車
    行部分之建物於82年間出售予伊父丙○○，丙○○再將此部
    分房屋出租予甲○○。又伊父丙○○另對上訴人負有空地租
    金債務，為便於與丙○○將因前開徵收所獲得建物補償金相
    抵銷，上訴人與丙○○於90年10月25日及同年12月21日寫妥
    有關債務清償及領取救濟金之切結書，嗣於90年12月25日上
    訴人再與丙○○、黃青葉及黃宗祐在台灣板橋地方法院公證
    處立切結書，依該切結書所載上訴人已明白承認系爭建物係
    伊、丙○○、黃青葉及黃宗祐所有。又上訴人與丙○○於91
    年5月15日在蔡明熙律師處協議債務清償及救濟費領取事宜
    ，亦進一步承認系爭建物為被上訴人、丙○○、黃青葉及黃
    宗祐所有之事實。又上訴人所提出租期自80年6月20日至83
    年6月19日及86年6月10日至87年6月9日之2份租賃契約書，
    雖第1條均記載租賃範圍包括系爭建物，然從租約筆跡上看
    的出來係後來加上去的，此乃因伊全家要辦理戶籍登記使然
    ，伊全家並於81年間遷入戶籍，此可從83年簽訂之租約即無
    系爭建物地址之記載可知，又丙○○與上訴人就系爭土地所
    簽訂租期自92年5月22日起之租約第20條尚約定丙○○必須
    騰空拆遷交還上訴人，即可推知系爭建物並非上訴人所有，
    否則何需假他人之手拆除等語，資為抗辯。並於本院聲明：
    上訴駁回。
三、按當事人主張有利於己之事實者，就其事實有舉證之責任，
    民事訴訟法第277條前段定有明文。本件上訴人主張系爭建
    物為其所建而原始取得所有權之事實，為被上訴人所否認，
    則上訴人就其主張此有利於己之事實，即應負證明之責任。
    就此上訴人雖提出門牌證明書、土地登記謄本、切結書及租
    賃契約書、台北縣政府函、台灣省林務局農林測量所於80年
    8 月14日拍攝之空照圖等件為證。惟查：
  (一)證人戊○○到庭證稱：（提示如附圖所示之現場圖）伊在80
    年間向丙○○承租土地，當時從青葉園藝中心至環河快速道
    路整片都是空地，並無房屋的痕跡或拆遷後的殘留，伊係依
    使用範圍來向丙○○承租，民生汽車是潘先生承租土地，由
    潘先生自己蓋的，青葉園藝中心、青葉舊料行是丙○○自己
    蓋的等語（見本院卷(三)13頁），是依證人戊○○所述系爭建
    物並非上訴人所搭建。上訴人雖以證人戊○○所述，與伊所
    提出台灣省林務局農林測量所於80年8月14日拍攝之空照圖
    （見外置證物）顯示系爭土地上蓋滿房屋不同云云；然查，
    依該空照圖所示，系爭土地（即以黃線標示處）並非全部蓋
    滿建物，仍有部分空地，此即與上訴人之主張有所不同，再
    者，前開空照圖之拍攝日期係80年8月14日，較上訴人與丙
    ○○間就系爭土地所訂立第1份租約（見本院卷(二)82頁）始
    期為80年6月20日為晚，則系爭土地於80年8月14日已因前開
    租賃契約而交由丙○○使用收益，則空照圖雖顯示系爭土地
    上有建物，亦不足以證明該建物於上訴人出租前即已由上訴
    人建築，另自80年6月20日至同年8月14日間雖僅有50餘日，
    但以80年間之建築技術搭建構造簡單之鐵皮屋，尚非難事，
    亦非不能，是該80年8月14日拍攝之空照圖尚不足以證明戊
    ○○之證詞不實。故上訴人以系爭建物為其所搭建並主張原
    始取得所有權，自不足採。
  (二)次查，依卷附上訴人所提出丙○○與上訴人間就系爭土地所
    簽訂租期不同之租約5份（見本院卷(二)33-54頁），由上訴人
    所提出第1、3、5期之租約第1條關於使用範圍之約定，除均
    記載土地地號外，固另載有「板橋市○○路○段266之2、3
    號」、「板橋市○○路○段266之3號」（見本院卷(二)34頁反
    面、40頁、44頁租約），然再依上訴人所提出第2、4期之租
    賃契約第1條關於使用範圍之記載，則均僅記載土地地號及
    面積，而無房屋門牌號碼之記載（見本院卷(二)39 、42頁，
    及同卷31頁租約一覽表），則依租約所載，有關租賃之範圍
    是否包括建物，即有疑義。次以，上訴人自陳租約上門牌號
    碼是後來填寫，因當時被上訴人父親跟伊說他要做生意，要
    做工商登記，於是向伊借用土地所有權狀及租賃契約，並表
    示租約上要寫地址，所以才加填上去等語（見原審卷85頁）
    ，再參，租賃以租賃範圍及租金之約定為契約之要素，以上
    訴人主張系爭建物面積高達477.64平方公尺，且可供作修車
    廠、辦公室、商店、住宅之用（見本院卷(二)16 3頁查估清冊
    編號第14所載），係屬有經濟及使用價值之物，尤以系爭建
    物係非可為登記致所有權易生爭議之違章建築，上訴人於簽
    訂租約時，更須將系爭建物部分記載於租約範圍內，以保自
    身權益，而非事後在承租人要求下始行加載。是依本件租約
    於簽訂時使用範圍並未記載建物門牌觀之，應認租賃範圍並
    不包括系爭土地上之建物。又上訴人以丙○○未履行第4期
    租約中清償舊款之約定聲請台灣板橋地方法院簡易庭調解時
    ，於調解聲請狀內亦表明該租約為土地租約，積欠者為土地
    租金等情，有被上訴人所提出為被上訴人不爭執其真正之聲
    請調解狀2件及上訴人所提首頁標示為土地租賃契約書之該
    期租約為憑（見本院卷(二)108-113頁、本院卷(三)77-79頁），
    是上訴人曾以本件租約主張土地租金，而未及於建物部分，
    益徵上訴人出租系爭土地實未包括建物。至上訴人聲請前開
    調解係緣於丙○○未依該租約第19條附註「另有出租時多給
    付8成還舊款」之約定清償舊債（見本院卷(二)109頁、卷(三)79
    頁），並非丙○○未依該租約給付當期租金，該調解之聲請
    並不涉及該租賃範圍若及於建物時，是否得以屬違章建築之
    建物主張租約之問題，是上訴人以違章建築且無房屋稅單不
    得聲請為法院調解之標的，而僅以土地租約為調解之聲請，
    自屬無據。是上訴人尚難憑租賃契約書上之使用範圍記載建
    物門牌號碼之事實，推論證明系爭建物係上訴人興建而原始
    取得所有權。至前開租約第1條開端雖標明：「房店屋所在
    地及使用範圍」，然此為一般民間印刷之制式契約，有關租
    賃範圍仍應由租賃當事人於該項下詳實記載，尚不能以前開
    標示記載房店屋即認租賃範圍包括建物部分。另丙○○依前
    開租約支付上訴人年租金達上百萬元，而僅承租屬旱地之系
    爭土地而不及於其上建物，是否相當，乃當事人基於自由意
    識所為之約定，尚無客觀標準，再參被上訴人稱丙○○向上
    訴人承租系爭土地後再行分租獲取租金利益，則黃度安給付
    予上訴人之租金，對丙○○而言是否過高而不相當，亦非無
    疑，上訴人援為租賃範圍包括系爭建物，實無所據。
  (三)上訴人提出由丙○○等3人於90年12月25日書立之切結書雖
    表明「... 臺北縣政府發放補償費時，該等三人：丙○○、
    黃青業、黃宗佑放棄地上物一切權利，確由民乙○○為所有
    權人即領取權人無誤... 」等語；然對照上訴人於90年10月
    25日曾立切結書表明：上訴人領有丙○○、黃青葉、黃宗祐
    3人之印鑑證明書、領款委託書各1份，供上訴人向台北縣政
    府請領江子翠徵收案地上物補償費之用，所請領之款項與丙
    ○○等3人間尚欠上訴人之款項，以多退少補並會同等三人
    前往領取為原則等語（見原審卷60頁）；於同年12月21日另
    立之切結書亦表明：如丙○○等3人陸續繳交租金款項，可
    在台北縣政府發放地上物補償費內扣除，以多退少補為原則
    等語（見原審卷61頁），且上訴人自承該切結書之真意為如
    果丙○○後續有繳交租金，即從伊領取的補償費內扣除退還
    給丙○○等語以觀（見原審卷86頁），足堪認定丙○○等3
    人書立切結書表示放棄地上物所有權，由上訴人為所有權人
    即領取權人，其緣由係因雙方約定由上訴人向台北縣政府領
    取補償費，以之抵償丙○○等人積欠上訴人之債務，且多退
    少補；並非丙○○等人單純承認上訴人為系爭建物之所有權
    人。上訴人主張以其所提出之上開切結書證明其為系爭建物
    之所有權人云云，並不足取。
  (四)至於上訴人提出之門牌證明書（見原審卷71頁），雖可證明
    系爭土地上曾有建物於75年間經台北縣板橋市戶政事務所編
    定門牌為江翠里8鄰民生路266之3號，然門牌編定僅為行政
    管理措施，經編定門牌之房屋，非無可能拆除重建，故門牌
    編定證明書，尚不能證明兩造現在爭執之系爭建物，係上訴
    人於75年間所建造。
四、綜上所述，上訴人提出之各項證據，均不足證明上訴人建築
    系爭建物而原始取得所有權有之事實，從而，上訴人本於所
    有權之法律關係，請求確認系爭建物為其所有，為無理由，
    應予駁回。原審為上訴人敗訴之判決，並無不合。上訴意旨
    指摘原判決不當，求予廢棄改判，為無理由，應予駁回。
乙、主參加訴訟部分：
壹、程序方面：
一、查上訴人與被上訴人間之本訴部分，上訴人係主張包括如附
    圖所示民生汽車在內之系爭建物為伊所有，請求確認系爭建
    物為伊所有。而主參加原告則主張伊已向被上訴人之父丙○
    ○購買如附圖所示之民生汽車建物，此部分建物為伊所有。
    是主參加原告對本訴訴訟標的一部為自己有所請求，且前開
    本訴部分之請求結果，侵害主參加原告之權利甚明，是主參
    加原告提起本件主參加訴訟，合於民事訴訟法第54條第1項
    之規定，應予准許，合先敘明。
二、又本件系爭建物中如附圖所示民生汽車之建物（下稱系爭民
    生汽車建物）並未辦理所有權登記，主參加被告（即上訴人
    與被上訴人，以下分別稱上訴人與被上訴人）均否認主參加
    原告為系爭民生汽車建物之所有權人，使主參加原告得否以
    系爭民生汽車建物所有權人之法律上地位，向台北縣政府領
    取拆遷救濟金，陷於不確定之狀態，此不安之危險，主參加
    原告得以確認判決除去，揆諸前揭說明，應認主參加原告有
    即受確認判決之法律上利益，則主參加原告提起本件確認之
    訴以排除此項危險，與上開規定並無不合，應准予提起。
貳、實體方面：
一、主參加原告主張：系爭土地為上訴人所有，並出租予丙○○
    ，80年間訴外人潘晉得向丙○○承租面積為264平方公尺之
    土地 (約80坪)，自行於其上搭建鐵皮系爭民生汽車建物，
    作為修車廠營業用，嗣潘晉得將該建物出售予丙○○，伊則
    自82年10月11日起向丙○○承租前開土地，並另行以50萬元
    向丙○○購買系爭民生汽車建物，作為修車廠營業，伊已取
    得系爭民生汽車建物使用權及事實上處分權，然上訴人及被
    上訴人均爭執系爭民生汽車建物所有權之歸屬等情，爰依所
    有權之法律關係，求為確認系爭民生汽車建物為伊所有之判
    決。並聲明：確認如附表所示台北縣政府核定「東西向快速
    公路八里新店線2-1標工程用地其他建築查估清冊」所載，
    位於台北縣板橋市○○段493地號上，門牌號碼：板橋市○
    ○路○段266之3號（臨）建築物，面積477.64平方公尺，全
    部建物金額4,038,142元，其中之修車廠（即民生汽車行，
    面積264平方公尺）之建物為伊所有。
二、被上訴人則以：主參加原告所提租賃契約上記載50萬元房屋
    費為租屋費用，且主參加原告於90年11月10日前即已搬離系
    爭民生汽車行等語，資為抗辯。並聲明：主參加原告之訴駁
    回。
三、上訴人則以：依伊與丙○○間前開租賃契約可知，系爭民生
    汽車行建物係由伊出租丙○○時即已搭建，自非第3人潘晉
    得所建，又主參加原告所提出者為租賃契約，尚不足以認定
    就系爭民生汽車行建物業由丙○○出售等語，資為抗辯。並
    聲明：主參加原告之訴駁回。
四、查主參加原告主張伊與被上訴人之父丙○○就系爭民生汽車
    建物所在土地，自82年10月1日起至90年9月30日止，簽訂租
    賃契約，伊除按月交付契約所載租金外，並依約另行交付房
    屋費計50萬元予丙○○等情，為上訴人及被上訴人所不爭，
    並有主參加原告所提出之租賃契約5份為憑（見本院卷(一)
    169-1 83頁），應堪信為真實。
五、主參加原告再主張依前開租賃契約伊業已支付丙○○50萬元
    以購買系爭民生汽車建物，則為上訴人及被上訴人所否認，
    並以前開情詞置辯。是本件主參加訴訟兩造爭點厥為：系爭
    民生汽車建物為何人搭建並所有？主參加原告是否因支付50
    萬元向丙○○買受系爭民生汽車建物之所有權？爰分項審究
    如下：
  (一)系爭民生汽車建物為何人搭建並所有部分：
    經查，系爭民生汽車建物為潘先生於80年間向丙○○承租系
    爭土地時所搭建，旋由丙○○向潘先生買受等情，業經證人
    戊○○證述在卷，是主參加原告與被上訴人主張前開建物原
    為丙○○所有，為可採。而上訴人亦未能舉證證明該建物為
    其搭建所有等情，已如前述，上訴人主張系爭民生汽車建物
    為其所有，自不足採。
  (二)主參加原告是否因支付50萬元向丙○○買受系爭民生汽車建
    物之所有權部分：
  １按解釋當事人所立書據之真意，以當時之事實及其他一切證
    據資料為其判斷之標準，不能拘泥字面或截取書據中一二語
    ，任意推解致失真意（最高法院19年上字第28號判例意旨參
    照）。
  ２經查，依卷附主參加原告與丙○○第1次於82年10月10日簽
    訂之租約，除於第3條約定每月租金31,000元外，另於第19
    條約定：「本約生效後5年每年另房屋費加收10萬元，但第1
    年先收2年20萬元」等語。之後續於83年10月1日簽訂第2次
    租約，該約第20條約定：「本約生效後有5年先租優先權，
    但每年另加房屋費加收10萬年，但限5年內總金額50萬元，
    第6年後不另加房屋費但與地租收費。」等語。2人續於85
    年10月1日再訂租約，該約附註約定：「本約生效後有先租
    優先權，但每年另加房屋費加收10萬元正，限5年內總金額
    50萬元正，第6年後不另加房屋費，但於地租收費。」等語
    ，並於該約付款明細欄下方記載：86年11月6日開權利金10
    萬元給丙○○支票3張整。給丙○○權利金共計50萬元正。
    第6年不加權利金。」等語（見本院卷(一)171、174、177頁）
    。之後該2人88年9月30日及89年11月1日再續訂之租約，即
    無有關該房屋費之約定，亦有該2份租約可憑（見本院卷(一)
    178-183頁）。是依主參加原告與丙○○所簽訂之租約所載
    ，除由主參加原告支付土地租金予丙○○外，就承租土地上
    之建物部分，另由主參加原告於5年內支付50萬元予丙○○
    ，自6年起主參加原告有優先承租權，且無庸再就房屋部分
    支付費用，以系爭民生汽車建物為不可辦理所有權登記之違
    章建築觀之，則丙○○於收受有關系爭民生汽車建物之50
    萬元後，即由主參加原告自行使用、收益，而未就此部分再
    收取任何費用，顯然丙○○已將系爭民生汽車建物出讓與主
    參加原告。是主參加原告主張其向丙○○買受系爭民生汽車
    建物而取得所有權，自屬有據。
  ３被上訴人再主張丙○○因缺錢，原有意出售系爭民生汽車建
    物予主參加原告，然主參加原告不願意，嗣經協議乃訂立前
    開租約，將租金分為房屋及土地二部分，且主參加原告於90
    年11月10日即已搬離云云，被上訴人並舉證人丙○○為證。
    然查，被上訴人既主張土地、房屋一起出租，實無就租金之
    支付方式為不同之約定，且前開租約約定主參加原告於支付
    50 萬元後即有優先承租權，丙○○不得再向其主張房屋之
    部分之租金，則主參加原告就土地租期未定情況下，丙○○
    顯置己於無法再收取租金之不利益，核與常情不符。次查，
    證人戊○○於本院證稱：伊於80年向丙○○承租土地搭蓋如
    附圖所示之晉得汽車所在之建物，約120坪，嗣後伊將整個
    工廠、房屋、設備，以40萬元賣斷給許先生等語（見本院卷
    (三)13、15頁），而被上訴人對如附圖所示晉得汽車之建物係
    屬許文騰所有，並由許文騰具領該部分之救濟金，並不爭執
    （見本院卷(二)227頁），則晉得汽車建物屬許文騰所有，而
    該建物所在土地由許文騰另向丙○○承租之情形，亦與主參
    加原告所主張系爭民生汽車建物為伊所有，而該建物所在地
    之土地則另向丙○○承租之狀況相同，丙○○就相鄰之建物
    為相同之處理，亦符情理；再參，主參加原告之戶籍迨93年
    3 月22日始自系爭民生汽車建物遷出，被上訴人抗辯主參加
    原告於90年11月10日即已搬離，若主參加原告對系爭民生汽
    車建物不能主張任何權利，被上訴人應不致於讓主參加原告
    仍設籍該址達2年多之久。是被上訴人此部分之抗辯，尚不
    足為其有利之認定。
六、綜上所述，主參加原告主張伊向丙○○購買系爭民生汽車建
    物，為可採。被上訴人抗辯丙○○僅出租該建物予主參加原
    告；上訴人抗辯該建物為其搭建所有；均不足採。從而，主
    參加原告本於所有權之法律關係，請求確認系爭民生汽車建
    物之所有權為其所有，為有理由，應予淮許。
丙、本件論證已臻明確，兩造其餘之攻擊、防禦方法，於判決結
    果已無影響，無一一論述之必要，併此敘明。
據上論結，本件上訴人之上訴，為無理由，主參加原告之訴，為
有理由，爰判決如主文。
中    華    民    國    95    年    9    月    12   日
                    民事第十五庭
                        審判長法  官 黃騰耀
                              法  官 黃國永
                              法  官 李媛媛
正本係照原本作成。
如不服本判決，應於送達後20日內向本院提出上訴書狀，其未表
明上訴理由者，應於提出上訴後20日內向本院補提理由書狀（均
須按他造當事人之人數附繕本）上訴時應提出委任律師或具有律
師資格之人之委任狀；委任有律師資格者，另應附具律師資格證
書及釋明委任人與受任人有民事訴訟法第466條之1第1項但書或
第2項（詳附註）所定關係之釋明文書影本。
中    華    民    國    95    年    9     月    15    日
                              書記官 秦仲芳
附註：
民事訴訟法第466條之1（第1項、第2項）：
對於第二審判決上訴，上訴人應委任律師為訴訟代理人。但上訴
人或其他法定代理人具有律師資格者，不在此限。
上訴人之配偶、三親等內之血親、二親等內之姻親，或上訴人為
法人、中央或地方機關時，其所屬專任人員具有律師資格並經法
院認為適當者，亦得為第三審訴訟代理人。


司法院資訊處製作；財團法人民間司法改革基金會備份。
